【裁判字號】    99,訴,102
【裁判日期】    990430
【裁判案由】    塗銷所有權移轉登記 等
【裁判全文】
臺灣高雄地方法院民事判決               99年度訴字第102號
原      告  華南商業銀行股份有限公司
法定代理人  甲○○
訴訟代理人  乙○○
被      告  丙○○
兼訴訟代理
人          丁○○
上列當事人間塗銷所有權移轉登記等事件，本院於民國99年4 月
16日言詞辯論終結，判決如下：
    主      文
原告之訴駁回。
訴訟費用由原告負擔。
    事實及理由
一、原告主張：訴外人基耀土木包工業即簡基耀前邀同被告丙○
    ○（下稱丙○○）擔任連帶保證人向原告借款，迄至民國98
    年5 月30日尚積欠新臺幣（下同）1,420,615 元及利息、違
    約金未償。丙○○明知其為簡基耀之連帶保證人，就簡基耀
    對原告所欠債務負全部清償之責，竟於98年5 月6 日與其子
    即被告丁○○（下稱丁○○）通謀虛偽訂立買賣契約，將其
    所有如附表所示之不動產（下稱系爭不動產），以買賣為原
    因移轉登記予丁○○，致原告就本件債務受有不能清償之危
    險，上開買賣、所有權移轉登記行為，顯係通謀虛偽表示，
    被告2 人上開通謀虛偽意思買賣及所有權移轉登記行為，非
    僅害及原告債權收回，更可見被告規避原告強制執行意圖。
    爰依民法第87條第1 項主張被告2 人通謀虛偽意思表示無效
    ；退步言，縱認被告上開買賣及所有權移轉登記行為非屬通
    謀虛偽意思表示，亦為無對價關係，自屬無償行為，亦有害
    及伊之債權，伊亦得依民法第244 條第1 項及第4 項規定撤
    銷被告2 人所為上開買賣及所有權移轉登記行為等語。爰以
    先位聲明求為判決：（一）確認被告丙○○、丁○○間就附
    表所示不動產之買賣行為及移轉所有權之物權行為不存在。
    （二）丁○○就上開不動產所為之所有權移轉登記應予塗銷
    。併以備位聲明求為判決：（一）被告丙○○、丁○○就附
    表所示不動產之買賣行為及移轉所有權之物權行為應予撤銷
    。（二）丁○○就上開不動產所為之所有權移轉登記應予塗
    銷。
二、被告則以：被告間就系爭不動產之買賣確屬真實，丁○○確
    已給付價金予丙○○，其後並有按期繳納系爭不動產貸款，
    丁○○購買系爭不動產純基於親情所致，並未因此受益等語
    ，資為抗辯。並均聲明：原告之訴駁回。
三、下列事實為兩造所不爭執，並有土地登記謄本、建物登記謄
    本、本院98年度司促字第33506 號支付命令、財產歸屬資料
    清單、所得資料清單、稅務電子閘門財產所得調件明細表、
    高雄市政府地政處新興地政事務所98年10月23日函文及所附
    資料在卷可憑，堪信為真實：
（一）基耀土木包工業即簡基耀邀丙○○擔任連帶保證人向原告
      借款，迄至98年5 月30日尚積欠本件債務。
（二）系爭不動產原為丙○○所有，於98年5 月6 日以買賣為原
      因，移轉登記予丁○○。
（三）系爭不動產前於96年9 月14日設定存續期間自96年9 月14
      日起至126 年9 月13日止之最高限額310 萬元第一順位抵
      押權予訴外人華泰商業銀行股份有限公司，於98年3 月20
      日即丙○○、丁○○簽訂系爭不動產買賣契約，未償餘額
      約為240 萬元。
（四）丙○○除系爭不動產外，已無其他財產可供清償積欠原告
      債務。
（五）系爭不動產於98年4月間之市價為290萬元。
四、本件爭點如下：
    先位請求部分：
  （一）丙○○、丁○○就系爭不動產所為之買賣及所有權移轉
        登記行為，是否屬通謀虛偽意思表示而屬無效？
  （二）原告請求確認系爭不動產買賣關係不存在，並請求塗銷
        系爭不動產移轉登記，是否有理由？
    備位請求部分
  （一）丙○○、丁○○就系爭不動產所為之移轉登記行為是否
        屬無償行為？
  （二）原告請求撤銷系爭不動產買賣關係，並請求塗銷系爭不
        動產移轉登記，是否有理由？
五、本院之判斷：
（一）就先位請求部分
  １、按民法第87條第1 項所謂通謀虛偽意思表示，乃指表意人
      與相對人互相故意為非真意之表示而言，故相對人不僅須
      知表意人非真意，並須就表意人非真意之表示相與為非真
      意之合意，始為相當，在贈與或買賣契約，亦不能僅因契
      約當事人間有特殊親誼關係或價金之交付不實，即謂該贈
      與或買賣係通謀虛偽成立，最高法院86年度台上字第3865
      號判決闡述綦詳。而第三人主張表意人與相對人通謀而為
      虛偽意思表示者，該第三人應負舉證責任，最高法院48年
      台上字第29號亦著有判例。
  ２、經查：被告2 人就系爭不動產均有買賣之意，並簽訂不動
      產買賣契約書，業經渠供述在卷，再被告間就系爭不動產
      之買賣契約，並有附於土地登記謄本原因事實欄所載為「
      買賣」及高雄市政府地政處新興地政事務所98年10月23日
      函文所附土地登記申請書、所有權買賣移轉契約書為佐，
      綜上，足認該買賣契約形式上確已存在，參以丁○○存摺
      內頁明細資料所示，足認確有領取買賣價金及按期繳納貸
      款等節，均核與被告辯解相符。是據此均足以證明被告間
      確實有買賣系爭不動產之真意，並非無償贈與，而係有償
      之對價關係，與一般買賣移轉所有權情形無異，殊難認為
      其等以買賣方式移轉所有權是虛偽買賣。此外原告亦未能
      提出證據證明被告間就系爭不動產確係屬通謀而為虛偽之
      買賣，再者原告於本院亦自承就被告2 人之買賣係屬虛偽
      一節，無法舉證，故應認被告間就系爭不動產所為之買賣
      行為存在，被告所辯，應屬有據。原告此部分之主張，並
      無理由。
  ３、綜上，被告間確有支付買賣價金，自難僅因渠等間為親屬
      關係，即謂被告間就系爭不動產所為之買賣係屬通謀虛偽
      意思表示。此外，原告亦未能舉出其他證據證明被告間就
      系爭不動產之買賣確係通謀而為虛偽之買賣，應認被告間
      就系爭不動產所為之買賣關係存在。故原告此部分之主張
      ，即無可取。從而，原告先位聲明主張被告間之買賣行為
      為通謀虛偽意思表示而無效，請求被告應塗銷系爭不動產
      以該買賣為原因所為之所有權移轉登記等，依法無據，應
      予駁回。
（二）就備位請求部分
  １、查原告以先位聲明訴請確認被告間就系爭不動產之買賣及
      移轉登記行為無效，並命塗銷該移轉登記，既無理由，本
      院即應就原告之備位聲明加以審酌，先予敘明。
  ２、惟本件丙○○移轉系爭不動產所有權予丁○○之行為，並
      非無償贈與，而係有償之對價關係，業如前述，從而，原
      告依民法第244 條第1 、4 項規定，主張丙○○上開行為
      屬無償行為，而有害及原告債權，訴請撤銷之，亦與法律
      規定未合，不應准許，併予敘明。
六、綜上所述，原告先位之訴部分主張被告間通謀虛偽意思表示
    ，就系爭不動產買賣關係不存在，委無理由，應予駁回。備
    位之訴部分原告本於民法第244 條第1 、4 項規定之法律關
    係，請求撤銷該等法律行為，並塗銷移轉登記之聲明，亦無
    理由，而應駁回。
七、本件為判決之基礎已臻明確，兩造其餘之攻擊或防禦方法及
    未經援用之證據，經本院斟酌後，認為均不足以影響本判決
    之結果，亦與本案爭點無涉，自無逐一詳予論駁之必要，併
    此敘明。
八、據上論結：原告之訴為無理由，依民事訴訟法第78條，判決
    如主文。
中    華    民    國    99    年    4    月    30     日
                     民事鳳山分庭    法  官  林意芳
以上正本係照原本作成。
如不服本判決，應於送達後20日內，向本院提出上訴狀並表明上
訴理由，如於本判決宣示後送達前提起上訴者，應於判決送達後
10日內補提上訴理由書（須附繕本）。
中    華    民    國    99    年    5     月    3     日
                                     書記官  劉國偉
附表：
 ┌──┬────────┬────────────┐
 │編號│ 土 地 地 號    │ 建 物 建 號            │
 ├──┼────────┼────────────┤
 │ 一 │高雄市苓雅區正憲│高雄市○○區○○段248 建│
 │    │段665 號        │號建物（門牌號碼：高雄市│
 │    │                │苓雅區○○○路305 巷24號│
 │    │                │ ）                     │
 └──┴────────┴────────────┘

司法院資訊處製作；財團法人民間司法改革基金會備份。
